臺灣臺北地方法院民事判決　　　　　　　94年度訴字第3544號
原　　　告　戊○○○
訴訟代理人　甲○○
被　　　告　丙○○
訴訟代理人　張仁龍律師
上列當事人間請求返還借款等事件，本院於中華民國94年12月6
日言詞辯論終結，判決如下：
    主  文
原告之訴及假執行之聲請均駁回。
訴訟費用由原告負擔。
    事實及理由
一、原告起訴主張：兩造為姊妹，被告因知悉原告略有積蓄，曾
    陸續向原告借款，迨至民國92年間，被告仍積欠原告新臺幣
    （下同）5,374,000元尚未清償。然其竟避不見面，經原告
    催討無效，乃持被告所簽發之3紙本票（以下簡稱系爭本票
    ），向鈞院聲請強制執行，並查封、拍賣被告所有門牌號碼
    為台北市○○○路○段214之1號3樓之建物及其坐落基地。然
    被告因擔心遭其配偶乙○○責備，遂於93年10月間陳稱前揭
    不動產為其配偶乙○○所有，因原告聲請查封致其夫妻失和
    ，恐釀成家庭悲劇，請求原告准其先行一次清償2,500,000
    元，餘額再由被告分期攤還，並拜託原告暫時撤銷查封前述
    不動產等語。原告念及手足之情，擔心被告之婚姻破裂，故
    應允當庭向執行法院暫時撤回強制執行。其後兩造相約由被
    告交付2,500,000元之即期支票經原告收訖後，被告以必須
    在支票影本上蓋印簽收為由，向原告索取私章，原告不疑有
    他因而交付，然被告竟趁原告與被告配偶乙○○談話不及注
    意之際，擅持原告印章蓋用於被告自行書寫完畢之和解書、
    撤回強制執行聲請狀上，並同時偽造原告簽名，用充原告答
    應被告以2,500,000元解決全部債務之證據。嗣經原告事後
    向鈞院民事執行處聲請發還執行名義（即本票裁定），經民
    事執行處以上開事件業經被告全部清償完畢為由不予發還，
    經原告閱卷，始知上情。然本件兩造既自始並無任何免除被
    告部分債務之約定，且原告於閱覽卷宗前根本不知被告曾經
    陳報所謂支票簽收單、和解書、撤回強制執行聲請狀、遑論
    知悉各該上載內容。因此被告自尚積欠原告剩餘借款2,874,
    000元。為此依消費借貸款請求返還之法律關係提起本件訴
    訟。並聲明：(一)被告應給付原告2,874,000元，及自起訴狀
    繕本送達被告之翌日起至清償日止，按年息5％計算之利息
    。(二)願供擔保，請准宣告假執行。
二、被告則以：兩造之和解係經數次反覆磋商才達成合意，並非
    匆促決定，而兩造達成合意後曾就鈞院93年度執字第30586
    號強制執行事件，相約於93年11月27日上午11時20分至鈞院
    民事執行處玄股，依兩造和解內容製作「執行筆錄」，執行
    筆錄內亦明確記載「1.債權人戊○○○到院稱債務人以清償
    欠款，請求法院撤銷執行命令並塗銷查封登記。2.告知債權
    人債務人已清償欠款執行名義不予發還」，並由原告陳丙○○親自簽名，足證兩造確已達成如前述之和解。而和解書、
    強制執行撤回文書係依兩造合意內容書寫，經原告確認內容
    無誤後始同意用印，用印完成後並即交執行法院。而於當日
    確認和解內容後，被告即將面額2,500,000元富邦銀行天母
    分行本行支票交付給原告收受，原告當場即返還面額分別為
    1,500,000元、2,360,000元、1,514,000元之本票各一紙，
    合計為0000000元之本票全部返還予被告，可見兩造確係同
    意以2,500,000元現金解決5,374,000元之債務，否則原告自
    不會將所有本票均返還予被告等語抗辯。並於本院聲明：(一)
    原告之訴駁回。(二)如受不利判決，願供擔保，准予宣告免為
    假執行。
三、兩造不爭之事實：
  (一)原告原持有被告所簽發，面額分別為1,500,000元、2,360,0
    00元、1,514,000元之本票各一紙，並進而取得聲請准予強
    制執行之裁定，其本票裁定案號為93年度票字第22468號，
    原告旋於93年8月18日據之對於被告聲請為強制執行，經本
    院民事執行處分案為93年度執字第30586號給付票款事件處
    理。
  (二)附表編號一、二、三文書中「戊○○○」名義之印文均真正
    。而前揭文書中「戊○○○」之簽名均為證人乙○○所為，
    印文均為證人乙○○持原告之印章所蓋用。而附表編號四文
    書中「戊○○○」之簽名則為原告所親為。
  (三)兩造及證人乙○○曾於93年10月27日上午10時20分許為處理
    因兩造債務所衍生之前揭執行事件事宜，偕同至本院民事執
    行處玄股，當時處理前揭執行事件之人員為本院書記官丁○○。
四、查本件兩造爭執所在，即渠等是否曾達成和解，約定由被告
    給付2,500,000元予原告後，原告即已免除或拋棄其餘被告
    所負債務，並撤銷前揭執行命令之情事？
  (一)按依本院調閱本院93年度執字第30586號執行卷宗所得情節
    ，原告曾於93年10月27日上午11時20分許，在本院民事執行
    處記載「一債權人戊○○○（21.1.21，Ｚ000000000）到院
    稱債務人已清償欠款，請求法院撤銷執行命令，並塗銷查封
    登記。二告知債權人債務已清償欠款，執行名義不予發還」
    等文字之筆錄後簽名，有前揭筆錄影本附卷，乃原告並不否
    認上開署名為其親為，則以上開筆錄之意義至為明白、清楚
    ，且原告既自93年6月間起即歷經聲請本票裁定強制執行（
    原告係在93年6月14日經本院核發93年度票字第22468號民事
    裁定）、提起強制執行之聲請（原告係於93年8月18日對被
    告聲請進行強制執行）等程序，有本院前揭民事裁定及強制
    執行聲請書狀附卷足佐，可知原告即非對於法律觀念全然不
    識之人，因此原告於事後辯稱：伊於簽名時不明瞭上開筆錄
    文字之意義即行簽名云云，其真實性已值可疑；更何況，製
    作前開筆錄之書記官丁○○亦到庭證稱「我‧‧‧詢問原告
    說，妳是否同意以被告說的壹佰多萬元和解而視為清償全部
    的債權，就是拋棄其他債權，或只是取得壹佰多萬元後，而
    撤回執行事件而已，我有跟原告說這兩個的法律效果之不同
    ，請原告考慮清楚‧‧‧」、「當時我將兩者的法律效果不
    同告訴原告，如果是收到壹佰多萬元，捨棄其他債權，將來
    不能再要了」、「經我告訴原告兩者的法律效果後，原告說
    了類似視為全部清償的話」、「‧‧‧我有跟原告說你要確
    認好，才在筆錄簽名‧‧‧我有再三確認原告的意思，確認
    他瞭解後，才請他在筆錄簽名」、「‧‧‧我‧‧‧向原告
    確認數次，告訴他是現在拿了錢撤回，暫時不執行，將來可
    以再告，或者撤回以後，視為清償，執行名義不會還給他，
    將來不能再告，經原告陳明真意是後者，且原告當時也沒有
    向我要債權憑證」（參本院94年12月6日言詞辯論筆錄）等
    語，揆其所述情事，核與前揭筆錄內容吻合，乃原告亦不否
    認證人丁○○的確在當日現場交付伊執行筆錄供其簽名乙節
    （參原告於94年11月24日提出之準備書狀），而證人乙○○
    更證實證人丁○○當場確曾「‧‧‧問我姐姐即原告，是否
    同意二百五十萬元和解，原告同意否，原告點頭說是」、「
    ‧‧‧有再問，這樣以後不能反悔，原告回答是，點頭‧‧
    ‧」暨「請原告看過和解書（按：被告訴訟代理人已更正為
    應係和解之筆錄）後，請他（按即原告）簽字」等行為無誤
    （參前揭期日筆錄），比對其陳述內容，亦大致與證人丁○○所言當時經過歷程相符，可知證人丁○○所言，堪值相信
    。是以原告空言否認證人丁○○之證言，要無足取。至於證
    人丁○○所述兩造和解之金額數目雖有齟齬，然此或者可能
    因其作證之時間距前揭筆錄製作之際已相距年餘，伊又非當
    事人，記憶容有舛誤亦屬情理之常，尚不得因其此部分證言
    稍有出入而否定其證言之真正。換言之，原告既已表明伊自
    被告處受償2,500,000元後，即不再對於被告請求其餘債權
    之清償，亦不再向執行法院請求發還執行名義，始於前揭執
    行筆錄上署名，自應受此拘束。是原告主張：伊不知於前述
    筆錄上簽名有此法律效果，故除伊受償金額外，伊對於被告
    剩餘債權2,874,000元仍得繼續請求給付云云，自難相信。
  (二)其次，參酌原告係經證人丁○○告以伊當場向執行法院所為
    舉止之法律效果為因受償部分金額後，即視為全部清償，且
    執行法院不會返還執行名義，而原告當場表示同意並於執行
    筆錄上簽名已如前述，暨原告於被告交付面額2,500,000元
    之支票後，即交付被告所簽發面額共為5, 374,000元之本票
    3紙兩造亦無爭執，則此際原告一方面既瞭解執行法院不會
    返還其執行名義（即本票裁定），他方面更將足以表彰債權
    存在之本票返還被告，參照民法第325條第3項規定，自應推
    定兩造間原有債之關係，業已因被告清償2,500,000元而全
    部消滅，故卷附編號一、二、三等文書，均係基此前提所製
    作完成之私文書，而分由兩造收執或交付法院以資撤回前開
    執行事件，當甚明顯。茲原告並未能舉證證明伊所述其就前
    述本票之返還並非因債之關係消滅所致、甚至伊於執行筆錄
    上簽名時有何認知錯誤之情事，可見其並無任何利己事證，
    乃徒然空言爭執，揆諸「原告於其所主張之起訴原因，不能
    為相當之證明，而被告就其抗辯事實，已有相當之反證者，
    當然駁回原告之請求」乙節（最高法院20年上字第2466號判
    例參照），自應認為原告所述即均不足採信。
  (三)甚至，原告雖然又主張附表編號一、二、三文書上之簽名均
    為證人乙○○未經其同意而所偽造，又其上之印文則為被告
    或證人乙○○所盜蓋，即上開文書均非伊之意思所為云云。
    然以前開情節，均為被告否認，並辯稱乙○○係得到原告同
    意，由其授權始在其上簽署「戊○○○」之署名及蓋用原告
    之印章各語。而查證人乙○○亦到場證稱伊係為了將來兩造
    和解時可以解省時間，故於附表編號一、二、三之和解書等
    文件上簽署兩造之姓名，以及「原告的印章是到執行處，我
    拿和解書狀給二人看過後，二造將印章交給我，委託我代雙
    方蓋章，蓋好後，又要給兩造看過一遍，再把印章連和解書
    狀交給二人‧‧‧」，揆其證言情節，本非情理所必無。參
    以原告既已允諾與被告以2,500,000元之對價達成和解，免
    除被告其餘債務，並同意向法院撤回前述執行事件，則證人
    乙○○前揭以原告名義簽名、用印等行為，於原告同意以卷
    附和解書之條件締結和解契約後，其性質無異為經原告指派
    為其意思之表示機關，故其雖於前揭附表編號一、二、三等
    文書上以原告名義簽名、蓋印等行為，然實無所謂偽造或盜
    蓋之問題，此屬當然。因此原告此部分陳述內容，無非為事
    後否認情詞，不值相信。
  (四)按當事人主張有利於己之事實者，就其事實有舉證之責任。
    民事訴訟法第277條前段定有明文。所謂舉證係指就爭訟事
    實提出足供法院對其所主張者為有利認定之證據而言，若所
    舉證據，不能對其爭訟事實為相當之證明，自無從認定其主
    張為真正。又主張法律關係存在之當事人，就該法律關係發
    生所須具備之特別要件，應負舉證之責任，原告就其主張之
    事實，不舉證證明者，被告無須就其抗辯之事實，負舉證之
    責任，此為舉證分擔之原則。查原告對其陳述：兩造間並未
    成立和解，即被告積欠之其餘債務並未因原告受領前述2,50
    0,000元而生免除或拋棄之效果等利己事實，既均未能舉證
    以實其說，則揆諸前述說明，其此部分主張自不足採；反之
    ，被告抗辯系爭和解書書立之目的即在於就兩造間債權債務
    關係為實體上之讓步或約定等情，既有前揭事證可佐，所辯
    即屬可信。
五、按和解，係指當事人約定，互相讓步，以終止爭執或防止爭
    執發生之契約，民法第736條定有明文。是和解有使當事人
    所拋棄之權利消滅及使當事人取得和解契約所訂明權利之效
    力（民法第737條規定參照）。至於當事人間讓步之金額全
    由兩造自行協商，本無多寡之限制，亦無標準可供衡量。原
    告固主張其不可能就總債權5, 374,000元僅以不足一半以上
    之2,500,000元達成和解云云，然因和解之目的乃在解決紛
    爭，個人基於某種因素之考量而大幅讓步，本非不可能之事
    ，何況兩造既為姊妹關係，其情誼自較毫無關係之債權債務
    人為深厚，又原告發動執行程序後，其程序進行冗長，債權
    何時始能受償以及受償金額究為若干云云，實均屬未知之數
    ，是兩造如於考量後前揭因素、甚至其他原因後因此成立系
    爭和解，俾令雙方權利義務關係早日確定，即非難以想信。
    是考諸卷附和解書所載「一乙方（按即被告）願意賠償甲方
    （按即原告，下同）損害金新臺幣貳佰伍拾萬元整。二甲方
    同意撤回告訴，以息訟爭，並除接受前項賠償金外，不再要
    求任何損害賠償」等情，可知兩造已約定原告就受償金額
    2,500,000元以外，對於被告之其餘債權2,874,000元之權利
    已因和解而消滅。因此原告於兩造合意締結和解契約後，猶
    執已經消滅而不存在之債權對於被告再事請求，其無理由，
    自不待言。
六、綜上所述，本件被告抗辯兩造於93年10月27日已合意締結卷
    附附表編號二之和解書，且原告並已簽收卷附附表編號一之
    面額2,500,000元之支票且已如數兌現，並將被告原所簽發
    之本票全部交還被告，更應允不對被告積欠之剩餘債務再為
    主張，是原告就系爭剩餘債權已不得再為請求等語，自屬可
    信。原告主張：被告尚未給付之2,874,000元之債務仍然存
    在，故其可本於前揭本票准予強制執行之裁定繼續求償云云
    ，為不足採。從而，原告本諸消費借貸之法律關係，請求被
    告給付2, 874,000元，以及自起訴狀繕本送達之翌日起算之
    法定遲延利息，為無理由，應予駁回。又原告之訴既經駁回
    ，其假執行之聲請亦失所附麗，應併予駁回。
七、本件事證已臻明確，兩造其餘攻擊、防禦方法及未經援用之
    證據，經本院審酌後認對判決結果不生影響，爰不一一論列
    ，附此敘明。
八、訴訟費用負擔之依據：民事訴訟法第78條。
中　　華　　民　　國　　94　　年　　12　　月　　20　　日
                        民事第二庭    法　官　蕭胤瑮
以上正本係照原本作成
如對本判決上訴，須於判決送達後20日內向本院提出上訴狀
中　　華　　民　　國　　94　　年　　12　　月　　20　　日
                          　　　　　　書記官　黃慧怡
附表：
┌──┬──────┬──────┐
│編號│文 書  名 稱│「戊○○○」│
│    │            │文字或印文  │
├──┼──────┼──────┤
│一  │簽收富邦銀行│簽名、印文  │
│    │天母分行支票│            │
├──┼──────┼──────┤
│二  │和解書      │簽名、印文  │
├──┼──────┼──────┤
│三  │撤回狀      │簽名、印文  │
├──┼──────┼──────┤
│四  │執行（調查）│簽名        │
│    │筆錄        │            │
│    │            │            │
└──┴──────┴──────┘
